臺灣高等法院刑事判決　　　　　　　　　　　　　九十三年度上易字第一七四五號
　　上　訴　人
　　即　被　告　乙○○
　　選任辯護人　李韶生律師
　　上　訴　人
　　即　被　告　丙○○
　　　　　　　　丁○○
右上訴人因傷害等案件，不服臺灣桃園地方法院九十二年度易字第一三六九號，中華
民國九十三年六月二十三日第一審判決（起訴案號：臺灣桃園地方法院檢察署九十二
年度偵字第五０七六號），提起上訴，本院判決如左：
    主  文
上訴駁回。
丁○○緩刑貳年。
    事  實
一、乙○○與戊○○係居住於桃園縣龍潭鄉○○村○○路聯合新村之鄰居，因乙○○
    之妻丁○○曾舉發戊○○在住宅區設立鐵工廠，引起戊○○不滿，兩家關係素來
    不睦。民國九十二年一月五日十五時三十分許，戊○○駕駛車號ＫＲ－八００五
    號自小客車搭載其妻甲○○自外歸來，於行經龍潭鄉○○路三九三巷與聯合新村
    巷道時，適乙○○之子丙○○駕駛其父所有之車號ＫＡ－八八八一號自小客車搭
    載其母丁○○及阿姨黃秀琴欲外出，兩車於狹窄巷道相遇，對峙須臾，互不相讓
    ，雙方即口出惡言互為叫，戊○○與甲○○憤而下車徒步返家，將小客車留在
    巷道，以阻斷丙○○所駕駛小客車之去路，此舉引起丙○○更為不滿，遂返家將
    上情告知其父乙○○，乙○○認戊○○欺人太甚，乃至戊○○停車處，按鳴戊○○小客車之喇叭（車窗未關），甫返家之甲○○聽聞喇叭聲響，即衝出與乙○○
    理論爭執，詎乙○○竟出於普通傷害之概括犯意，先推甲○○（未成傷），繼而
    以腳踢甲○○下體，致甲○○受有外陰挫傷之傷害，戊○○見其妻遭乙○○家人
    欺侮，憤而自其住處持其所有之角鐵一支衝出，亦出於普通傷害之犯意，持角鐵
    朝丙○○之左大腿猛力揮擊兩下，致丙○○受有左大腿浮腫瘀傷八乘二公分之傷
    害（戊○○所涉傷害罪部分業經原審判刑確定），乙○○見其子遭戊○○持鐵器
    傷害，迅即返家取出其所有之木製球棒一支（起訴書誤載為鋁棒），承前傷害之
    概括犯意，與丙○○、丁○○共同基於普通傷害之犯意聯絡，由乙○○先持木製
    球棒由上而下，自戊○○背後，朝戊○○右肩部及頭部揮擊兩下，戊○○受此球
    棒重擊，登時癱坐於地，丙○○即乘勢將戊○○臉朝上壓制在牆角，並毆打戊○○之臉、頭部及身體，而在旁之丁○○亦腳踢戊○○身體，致戊○○受有頭部外
    傷併腦挫傷、鼻部挫傷併鼻骨骨折及鼻部開放性傷口二乘零點五乘零點五公分、
    臉部挫傷併左眉上方撕裂傷四乘零點五乘零點五公分、右肩挫傷併腫痛等傷害。
二、案經甲○○、戊○○訴由桃園縣警察局平鎮分局報請臺灣桃園地方法院檢察署檢
    察官偵查起訴。
    理  由
一、被告乙○○、丁○○、丙○○三人於本院審理時經合法傳喚均未到庭辯論，於原
    審審理時，被告乙○○、丁○○均矢口否認有何傷害行為，被告丙○○則坦承有
    傷害犯行，惟辯稱：先拿角鐵打我，我自衛才打他。他打我，我就將他壓在地下
    ，後來就被人拉開等語。惟查：本件關於九十二年一月五日十五時三十分許，被
    告戊○○駕駛車號ＫＲ－八００五號自小客車搭載其妻甲○○欲返家，於行經龍
    潭鄉○○村○○路三九三巷與聯合新村巷道時，適被告丙○○駕駛其父所有之車
    號ＫＡ－八八八一號自小客車搭載其母丁○○及阿姨黃秀琴欲外出，兩車於窄巷
    相遇，互不相讓，因而發生口角爭執，嗣被告戊○○及其妻甲○○即將其所駕駛
    之自小客車停置於巷道，阻斷被告丙○○自小客車之去路而逕自返家，被告丙○○乃返家將上情告知其父被告乙○○，被告乙○○前去現場瞭解，因按鳴被告戊○○自小客車之喇叭，甲○○乃衝出理論，雙方因而引爆肢體衝突等經過情形，
    業據被告戊○○、丙○○、丁○○及證人黃秀琴、甲○○等供證在卷，堪認屬實
    。
二、關於被告乙○○傷害甲○○部分：
    被告乙○○雖矢口否認有何傷害告訴人甲○○之行為，於原審辯稱：一開始我們
    只是起口角而已，當時是很混亂的時候，我也不曉得是否有人打到她等語。惟查
    被告乙○○經被告丙○○通知到達現場後，見被告戊○○自小客車停置於巷道阻
    擋通行，乃按鳴被告戊○○自小客車之喇叭，告訴人甲○○聞訊跑出，即與被告
    乙○○發生口角爭執等情，已據被告乙○○於偵查時供承在卷（見偵卷第五十五
    頁反面），被告乙○○嗣於推告訴人甲○○肩部一下後（未成傷），更以腳踢告
    訴人甲○○之下體部位，致告訴人甲○○受有外陰挫傷之傷害等事實，業據證人
    即告訴人甲○○證述在卷（見原審卷第八十九、九十三頁），經核與被告戊○○
    供述相符（見偵查卷第五十五頁），且有國軍八０四總醫院診斷證明書一份在卷
    可稽。至於證人朱峻億於原審雖證稱：被告乙○○與告訴人甲○○有發生口角爭
    執，被告乙○○並有推告訴人甲○○的左肩，但沒有毆打告訴人甲○○等語（見
    原審卷第一一七頁）。然查被告乙○○確有腳踢告訴人甲○○之情，已據告訴人
    甲○○指訴歷歷，且衡情雙方爭執拉扯之際，現場情況應甚混亂，而被告乙○○
    腳踢告訴人甲○○應係於瞬間之時間即已完成，證人朱峻億或因所處之位置，或
    因注意之焦點，而未能確切察看，非無可能，且以告訴人甲○○所受傷害之部位
    ，係女姓身體敏感部位，告訴人甲○○如欲誣指被告乙○○傷害，儘可以其身體
    其他部分受傷為由而為告訴，衡情應無前往醫院向醫師主訴該部位受傷並接受檢
    驗之理，因之告訴人甲○○之指證，應可採信，證人朱峻億上開證詞，難以採信
    ，被告乙○○否認傷害，所辯亦不足採。
三、被告乙○○、丙○○、丁○○共同傷害戊○○部分：
    訊據被告乙○○、丁○○均矢口否認有何傷害戊○○之行為，被告乙○○辯稱：
    我們是互毆，是戊○○先拿角鐵打我，我才拿木頭球棒打他等語。被告丁○○辯
    稱：戊○○將我按在地下，我沒有打他等語。被告丙○○則坦承有毆打戊○○頭
    部及身體等語。惟辯稱：戊○○先拿角鐵打我，我自衛才打他。他打我，我就將
    他壓在地下，後來就被人拉開等語。經查被告乙○○見其子丙○○遭戊○○持角
    鐵揮傷左大腿部後，即返家拿取球棒自後朝戊○○右肩部及頭部揮擊兩下，戊○○受此球棒重擊，登時癱坐於地，丙○○即乘勢將戊○○臉朝上壓制在牆角，並
    毆打戊○○之臉、頭部，而在旁之丁○○亦腳踢戊○○，致戊○○受有頭部外傷
    併腦挫傷、鼻部挫傷併鼻骨骨折及鼻部開放性傷口二乘零點五乘零點五公分、臉
    部挫傷併左眉上方撕裂傷四乘零點五乘零點五公分、右肩挫傷併腫痛等傷害等情
    ，除據告訴人戊○○指訴在卷外，並據證人甲○○於原審到庭證稱：乙○○拿一
    支球棒從戊○○後面右肩打戊○○，戊○○嘴吧就噴出血，．．．後來丙○○就
    抱著戊○○的頭猛捶頭、臉，戊○○已經昏昏沉沉，我趕快過去拉戊○○起來，
    之後丙○○、黃秀琴、丁○○、張雪雁就圍過來，不知是誰對我們拳打腳踢，鄰
    一、九十六、九十八、九十九、一０一頁）。證人周民於原審亦證稱：有看到
    戊○○被打，乙○○由他家方向手持球棒衝出來就打戊○○，．．．從戊○○的
    側面打他的頭部、肩膀二下，他是由上往下打，乙○○打完戊○○之後，戊○○
    倒地，我就衝過去阻止乙○○繼續毆打戊○○，．．．之後我去別人家拿衛生紙
    並叫人打電話報警，再出來時看到丙○○把戊○○壓在牆壁角落．．．丙○○用
    手壓戊○○的胸部，戊○○仰躺在地上，頭靠著牆壁，沒有看到丙○○打的動作
    ，但戊○○臉上有流血，印象最深的是鼻子流血，好像額頭、嘴吧也有流血，丙○○打戊○○時沒有拿武器等語（見原審卷第六十六頁至八十三頁）。證人朱峻
    億證述：被告丁○○與告訴人戊○○有發生扭打等語（見原審卷第一二一頁），
    證人鍾宜娟於原審亦到庭證稱：戊○○拿棒子打丙○○後，之後丁○○就跟戴先
    生吵起來，並且有扭打等語（見原審卷第一三四頁）。而告訴人戊○○遭受毆擊
    後，確實受有頭部外傷併腦挫傷、鼻部挫傷併鼻骨骨折及鼻部開放性傷口二乘零
    點五乘零點五公分、臉部挫傷併左眉上方撕裂傷四乘零點五乘零點五公分、右肩
    挫傷併腫痛等傷害，有國軍八０四總醫院診斷證明書一份在卷可稽，足徵被告乙○○、丙○○、丁○○確有共同傷害告訴人戊○○之行為，被告乙○○、丁○○
    否認傷害及證人黃秀琴、張雪雁、張雪慧證述被告乙○○、丁○○未傷害告訴人
    戊○○云云，均與事實不符，要屬犯後卸責或迴護之詞，不足採信。又正當防衛
    必須對於現在不法之侵害始得為之，侵害業已過去，即無正當防衛可言。至彼此
    互毆，又必以一方初無傷人之行為，因排除對方不法之侵害而加以還擊，始得以
    正當防衛論。故侵害已過去後之報復行為，與無從分別何方為不法侵害之互毆行
    為，均不得主張防衛權（最高法院三十年上字第一０四０號判例參照）。本件被
    告乙○○、丙○○雖辯稱我們是互毆，是戊○○先拿角鐵打我，我才自衛打他等
    語。然而渠等既係互毆之行為，且被告乙○○係持木製球棒由上而下，自戊○○
    背後，朝戊○○右肩部及頭部揮擊，戊○○受此球棒重擊，登時癱坐於地，丙○○戊○○癱坐於地之情形下，竟乘勢將戊○○臉朝上壓制在牆角，並毆打戊○○
    之臉、頭部及身體，均有如上述。自難謂渠二人僅係在排除對方不法之侵害，而
    無傷人之犯意，故不得主張正當防衛，併予敘明。
四、按刑法上共同正犯不限於事前有協議，即僅於行為當時有共同犯意之聯絡者，亦
    屬之（最高法院三十年上字第八七０號判例參照），又「共同正犯之成立，祇須
    具有犯意之聯絡，行為之分擔，既不問犯罪動機起於何人，亦不必每一階段犯行
    ，均經參與（同院三十四年上字第八六二號判例參照）。又「共同正犯，應對犯
    罪之全部事實負責（同院六十四年台上字第二六一三判例意旨參照）。被告乙○○因見戊○○以角鐵揮擊其子即丙○○之左大腿部二下，基於護子心切，亦返家
    拿取球棒揮擊戊○○之頭、右肩部，戊○○不支倒地後，被告丙○○即將戊○○
    壓制在牆角，毆打戊○○之頭、臉部，而被告丁○○亦基於報復之心，亦腳踢戊○○等情，已如前述，被告乙○○、丙○○、丁○○於傷害戊○○之過程中，於
    事前彼此間雖無共謀傷害戊○○之意，惟於戊○○以角鐵揮擊被告丙○○後，被
    告乙○○返家拿取球棒揮打戊○○，而被告丙○○、丁○○亦緊接為傷害戊○○
    之行為，渠等間自係基於一個傷害戊○○之默示合意，而為數傷害行為，自有共
    同之犯意聯絡，即應就傷害被告戊○○之全部犯罪事實，負其責任。
五、綜上所述，本件被告乙○○、丙○○、丁○○等犯行，均事證明確，堪予認定，
    應予依法論科。
六、核被告乙○○、丙○○、丁○○所為，均係犯刑法第二百七十七條第一項之傷害
    罪；被告乙○○、丙○○、丁○○就傷害戊○○部分，有犯意聯絡及行為分擔，
    均為共同正犯。被告乙○○先後二次傷害行為，時間緊接，方法相同，所犯係構
    成要件相同之罪，顯係基於概括犯意為之，應依刑法第五十六條規定，論以連續
    犯一罪，從一情節較重之共同傷害犯行論處，並加重其刑。
七、原審認被告乙○○、丙○○、丁○○三人罪證明確，援引刑法第二十八條、第五
    十六條、第二百七十七條第一項、第四十一條第一項前段、第七十四條第一款、
    第三十八條第一項第二款，罰金罰鍰提高標準條例第一條前段、第二條之規定，
    並審酌被告乙○○、丙○○、丁○○等人，僅因車輛狹路相逢，互不退讓，致引
    發爭執，被告乙○○竟持球棒朝戊○○之肩部及頭部揮擊，致戊○○受有如前所
    述之傷害，被告乙○○手段明顯殘暴，而被告乙○○、丁○○於犯罪後對於具體
    明確之事實，仍飾詞狡卸，否認犯罪，不具悔意，併審酌被告丙○○犯後坦承犯
    行，態度良好等一切情狀，分別量處乙○○有期徒刑六月，丙○○有期徒刑二月
    ，丁○○有期徒刑三月，並均諭知易科罰金之折算標準。並敘明被告丙○○未曾
    受有期徒刑以上刑之宣告，有本院被告全國前案紀錄表一份在卷可稽，其因一時
    失慮，致罹刑章，犯後坦承犯行，態度良好，經此偵審程序，當知所警惕，信無
    再犯之虞，認對其所宣告之刑以暫不執行為適當，爰就被告丙○○部分，併諭知
    宣告緩刑二年，以啟自新。至於被告乙○○、丙○○、丁○○共同傷害告訴人戊○○所使用之球棒一支，既係被告乙○○由其住處取出，係被告乙○○、丙○○
    、丁○○共犯傷害罪所用之物，雖未扣案，惟既無證據證明該球棒已滅失，自應
    依刑法第三十八條第一項第二款規定，宣告沒收。原審認事用法，均無不合，量
    刑亦屬妥適，被告乙○○、丙○○、丁○○三人提起上訴，乙○○、丁○○猶執
    陳詞否認犯罪，上訴均無理由，應予駁回。末查被告丁○○前未曾受有期徒刑以
    上刑之宣告，有本院被告全國前案紀錄表一份在卷可稽，其因一時失慮，致罹刑
    章，涉案情節較輕，其犯後已與被害人達成民事和解，賠償被害人損失，有調解
    筆錄一份在卷可按，其經此偵審程序，當知所警惕，而無再犯之虞，故認對其所
    宣告之刑以暫不執行為適當，爰就被告丁○○部分，併諭知緩刑二年，以勵自新
    。至於被告乙○○部分，因其連續傷害人，且其犯罪情節較重，自難認對其宣告
    之刑以不執行為適當，爰不予宣告緩刑，併予敘明。
八、被告乙○○、丙○○、丁○○三人經合法傳喚無正當理由未到庭，爰不待其陳述
    逕行判決。
據上論斷，應依刑事訴訟法第三百六十八條、第三百七十一條，刑法第七十四條第一
款，判決如主文。
本案經檢察官洪泰文到庭執行職務。
中　　　華　　　民　　　國　　九十三　　年　　 十二 　　月　　二十三　　日
                              臺灣高等法院刑事第十七庭
                                  審判長法  官  許  錦  印
                                        法  官  許  宗  和
                                        法  官  杜  惠  錦
右正本證明與原本無異。
不得上訴。
                                        書記官  楊  妙  恩
中　　　華　　　民　　　國　　九十三　　年　　 十二 　　月　　二十四　　日
附錄本案論罪科刑法條全文：
中華民國刑法第二百七十七條：
(普通傷害罪)
傷害人之身體或健康者，處三年以下有期徒刑、拘役或一千元以下罰金。
犯前項之罪因而致人於死者，處無期徒刑或七年以上有期徒刑；致重傷者
，處三年以上十年以下有期徒刑。
